臺灣臺北地方法院民事判決　　　　　　　94年度訴字第1897號
原　　　告　甲○○
訴訟代理人　王永春律師
被　　　告　行政院國軍退除役官兵輔導委員會台北市榮民服務
　　　　　　處（即李仁之遺產管理人）
法定代理人　乙○○
訴訟代理人　楊俊雄律師
上列當事人間回復原狀等事件，本院於94年10月20日言詞辯論終
結，判決如下：
    主  文
被告應將登記為訴外人李仁所有在訴外人元家建設股份有限公
司360股股份移轉登記為原告名義。
訴訟費用由被告負擔。
    事實及理由
一、原告主張：其前任訴外人元家建設股份有限公司（下稱元家
    公司）董事長，因節稅目的，而於民國（下同）90年8月間
    將其所有之元家公司股份360股（下稱系爭股份），以信託
    方式登記於訴外人李仁名下，且原告與李仁並未約定受
    益人，查李仁既已死亡，而被告為遺產管理人，爰依信託
    法第63條第1項、第64條第2項終止信託關係，並依同法第54
    條第1項第1款、第2款規定，提起本訴，請求被告將系爭股
    票移轉登記為原告名義。並聲明：被告應將亡故榮民李仁
    在訴外人元家公司360股股份移轉登記為原告名義。
二、被告則辯以：原告主張伊將系爭股份信託與訴外人李仁，
    惟未提出信託契約，原告自應舉證以實其說。且系爭股份爭
    議前經被告與訴外人元家公司達成和解，同意將系爭股份股
    票加註遺產管理人為被告，原告亦未提出異議。可見原告與
    訴外人李仁就系爭股份並無信託關係存在。並聲明：原告
    之訴駁回。
三、原告主張其因節稅目的，而於90年8月間將其所有之元家公
    司之系爭股份，信託登記予李仁等情，為被告否認，並以
    前開情詞置辯。是本件之爭點即在於：原告與李仁間就系
    爭股份有無信託關係存在？
四、經查，原告主張其於90年10月24日交由會計丙○○先後提領
    元家公司所有設於華僑銀行之存款新台幣（下同）1,000,
    000元、及台北第一信用合作社提領5,000,000元，並於同日
    存入訴外人李仁帳戶，復於同年月25日提領沅利公司於華
    僑銀行之存款10,200,000元，分別交由丁○○匯款予李仁
    4筆共7,300,000元、由洪秋燕、杜孟君各匯款予李仁145
    萬元，共計匯予李仁16,200,000元，以購買元家公司之系
    爭股份等情，業經原告提出華僑銀行活期存款存摺及匯款委
    託書（見本院卷第6頁至第17頁）可稽，復經證人丙○○、
    丁○○到庭證述綦詳（見本院卷第47頁至第49頁），而李仁
    亦於同年月26日、29日分別匯入10,200,000元、
    6,000,000 元即系爭股份之股款予原告前開帳戶，復有原告
    所提華僑銀行活期存款存摺（見本院卷第62頁）可考，徵之
    財政部台北市國稅局90年度證券交易稅一般代徵稅額繳款書
    其上亦載明證券出賣人甲○○、股數360、成交總價
    16,200,000元、代徵人姓名為李仁（見本院卷第59頁至第
    61頁），是原告主張系爭股份之股款16,200,000元係由其提
    供匯予李仁，以達將系股份信託登記予李仁而為節稅之
    經濟目的等語，應可信實。被告否認原告與李仁間就系爭
    股份並無信託關係存在，並無可取。
五、被告雖抗辯原告應舉出信託契約為證，惟查，信託為不要式
    行為，自不以訂立書面為必要。又被告辯稱其前曾與元家公
    司達成協議，元家公司同意於系爭股份上加註遺產管理人為
    被告，原告均未異議云云，並提出台北市松山區調解委員會
    調解書為證，惟為原告否認。經查該調解書當事人欄所載之
    聲請人係元家公司，法定代理人為江文章，並非原告，則此
    調解書內容所達成之協議，對原告自不生拘束力。被告執此
    抗辯原告之前未曾提出異議云云，並無可取。再被告抗辯原
    告所為之系爭股份信託行為未經通知發行公司，依信託法第
    4條第3項之規定，不得對抗該公司云云，然被告並非系爭股
    票發行公司，本件亦非原告對發行系爭股份之公司所為請求
    ，縱使原告為信託登記時未為通知系爭股份發行公司，亦僅
    係其不得對抗發行公司而已，尚難謂其與李仁間之信託行
    為不生效力。是被告此部分所辯，仍屬無據。
六、按信託利益全部由委託人享有者，委託人或其繼承人得隨時
    終止信託。信託利益非由委託人全部享有者，除信託行為另
    有訂定外，委託人及受益人得隨時共同終止信託。信託關係
    消滅時，信託財產之歸屬，除信託行為另有訂定外，依左列
    順序定之：一、享有全部信託利益之受益人。二、委託人或
    其繼承人。信託法第63條第1項、第64條第1項、第65條分別
    定有明文。本件信託關係既已終止，系爭股份自應歸屬於委
    託人。從而，原告請求被告應將亡故榮民李仁在訴外人元
    家公司360股股份移轉登記為原告名義，為有理由，應予准
    許。
七、兩造其餘之攻擊或防禦方法，及未經援用之證據，經本院斟
    酌後，認為均不足以影響本判決之結果，自無一一詳予論駁
    之必要，併此敘明。
八、結論：本件原告之訴為有理由，依民事訴訟法第78條，判決
    如主文。
中　　華　　民　　國　　94　　年　　11　　月　　14　　日
                  民事第三庭    法　官　林振芳
以上正本係照原本作成
如對本判決上訴，須於判決送達後20日內向本院提出上訴狀
中　　華　　民　　國　　94　　年　　11　　月　　14　　日
                    　　　　　　書記官　李淑芬
